最高法院民事判決　　　　　　　　　　　　　　　八十七年度台上字第一一三四號
　　上　訴　人　林朱全
　　　　　　　　鄭寶玉
　　共　　　同
　　訴訟代理人　盧慶南律師
　　被 上訴 人　劉木山
　　訴訟代理人　鄭斌濟律師
右當事人間請求不當得利事件，上訴人對於中華民國八十六年七月十二日台灣高等法
院第二審判決（八十六年度上字第五六五號），提起上訴，本院判決如左：
    主  文
上訴駁回。
第三審訴訟費用由上訴人負擔。
    理  由
本件上訴人主張：伊於民國八十五年三月七日提供上訴人林朱全所有福建省金門縣金
城鎮○○路○段三○九號三層樓房乙棟（下稱系爭房屋），及上訴人鄭寶玉所有同鎮
○○段九二號土地（系爭土地），設定本金最高限額新台幣（下同）三百九十萬元抵
押權與被上訴人，嗣伊將抵押之系爭房地於同年月十五日出售予訴外人王恩慧，並於
同年月十七日辦妥所有權移轉登記。詎被上訴人明知其所持有伊於八十五年三月四日
共同簽發金額三百九十萬元之本票，為擔保票據，兩造間並無債權債務關係，竟聲請
法院准予拍賣抵押物之裁定後為強制執行，分得執行案款三百六十三萬九千八百九十
元，致伊受有損害等情，爰依不當得利法則，求為命被上訴人給付林朱全三百零二萬
一千四百十八元，鄭寶玉六十一萬八千四百七十二元，並各加付法定遲延利息之判決
。
被上訴人則以：緣因訴外人劉淑琴欠伊四百五十萬元，經向劉女催討，劉淑琴乃將其
對於林朱全積欠之借款及投資款九百三十二萬二千元債權中之三百九十萬元讓與伊，
而由上訴人兩人簽發金額三百九十萬元之本票，並辦理上開抵押權設定。伊係合法取
得本票債權及抵押權，實行抵押權分配執行案款，即非不當得利等語，資為抗辯。
原審斟酌全辯論意旨及調查證據之結果，以：上訴人共同於八十五年三月四日，簽發
系爭金額三百九十萬元，到期日為八十五年五月三日之本票乙紙，並由林朱全提供其
所有系爭房屋，鄭寶玉提供系爭土地為擔保，設定系爭抵押權登記予被上訴人，嗣系
爭本票屆期提示不獲兌現，被上訴人聲請拍賣抵押物，經福建金門地方法院（下稱金
門地院）以八十五年度拍字第九號裁定准予拍賣抵押物，並以八十五年度執字第一三
四號事件拍賣該抵押物，被上訴人受償三百六十三萬九千八百九十元債權之事實，為
兩造所不爭，並有本票、抵押權設定契約書、他項權利證書、土地及建物登記簿謄本
、金門地院八十五年度拍字第九號裁定、強制執行金額計算書分配表可稽。被上訴人
抗辯：劉淑琴積欠伊四百餘萬元，有台北巿第九信用合作社（下稱台北九信）八十四
年二月十七日存入憑條、台灣省合作金庫匯款回條聯、華南銀行跨行匯款回條聯可參
；又林朱全已自承：伊僅欠劉淑琴借款三百五十萬元、利息一百九十二萬二千元，共
計五百四十二萬二千元，足證劉淑琴於八十五年三月四日，對林朱全至少有五百四十
二萬二千元之債權存在。劉淑琴為清償債務，將其對於林朱全債權中之三百九十萬元
，讓予被上訴人，亦經劉淑琴證述在卷，上訴人夫妻於八十五年三月四日共同簽發系
爭金額三百九十萬元，指定被上訴人為受款人之本票乙紙，用以清償因該債權讓與，
所欠被上訴人之債務，並於同日提供系爭房地設定系爭抵押權與被上訴人，嗣林朱全
將有關之本票、他項權利證書、抵押權設定契約書郵寄予被上訴人，有本票、他項權
利證書及郵寄信封足憑。劉淑琴所為債權之讓與，顯已通知債務人林朱全，依民法第
二百九十七條之規定，自發生債權讓與之效力。按債權讓與後，原債權人脫離債權人
之地位，由受讓人承繼其地位而為權利人，債務人自應向現債權人為清償。就該三百
九十萬元範圍內，上訴人無庸再向劉淑琴為清償。倘上訴人於被上訴人聲請強制執行
前，另向劉淑琴償付，係屬劉淑琴是否構成不當得利之問題，難謂被上訴人亦屬不當
得利。次按擔保物之提供，旨在確保債權之實現，依經驗法則，債權人即為擔保品受
益人，而擔保物為從債權，不能脫離所擔保之債權而獨立存在。系爭本票之受款人及
抵押權人，俱為被上訴人，並非劉淑琴，則上訴人所稱系爭本票係為劉淑琴借款之擔
保票據，顯與常理相違。且上訴人於八十五年三月四日共同簽發系爭本票時，關於借
款部分，林朱全積欠本金三百五十萬元、利息一百九十二萬二千元，為林朱全所自承
，苟上訴人欲開立擔保票據，其金額當為三百五十萬元，或一百九十二萬二千元，或
五百四十二萬二千元，但上訴人竟簽發金額為三百九十萬元之系爭本票，與其負債金
額無一合，益見上訴人所稱非真。尤以林朱全前向劉淑琴借款一千九百萬元，業於
八十四年六月十三日，提供台北市○○段○○段八三八、八三九號土地應有部分，及
其地上房屋即台北市○○路一○二號地面層房屋面積一百八十一點二三平方公尺與地
下層房屋，設定本金最高限額二千三百萬元抵押權予劉淑琴，並另提供金門地區每間
價值四百餘萬元之房屋四間予劉淑琴作擔保，為林朱全所不爭，並有土地及建物登記
簿謄本可按，依客觀情事，上訴人已提供足額之擔保。惟劉淑琴與林朱全間之金錢債
務，於八十五年三月初既已降低為五百四十二萬二千元，依理應保持擔保現狀或減少
擔保品，上訴人實無於八十五年三月四日再簽發系爭本票並追加系爭抵押權為擔保之
必要。況林朱全前向劉淑琴借款一千九百萬元，除簽發同金額支票外，另開立一千九
百萬元之擔保本票，劉淑琴已持有一千九百萬元擔保票，其債權又因林朱全陸續清償
而減少，劉淑琴及被上訴人殊無再要求加開系爭本票之理由，上訴人亦無加開系爭本
票資為擔保之可能。上訴人所稱系爭本票為擔保票據，即不足採信。被上訴人所持系
爭本票，既非擔保票據，縱上訴人在其背面加註擔保字樣，乃上訴人單方面之意思，
無拘束被上訴人之效力。上訴人聲請鑑定系爭本票之背面文句，核無必要。從而上訴
人本於不當得利法則，請求被上訴人返還執行分配款及其遲延利息，不應准許，為其
心證之所由得。因而維持第一審所為上訴人敗訴判決，駁回其上訴，經核於法洵無違
誤。至原審其餘贅述理由之當否，不待申論。上訴論旨，徒就原審取捨證據、認定事
實之職權行使，指摘原判決不當，聲明廢棄，不能認為有理由。
據上論結，本件上訴為無理由。依民事訴訟法第四百八十一條、第四百四十九條第一
項、第七十八條，判決如主文。
中      華      民      國    八十七    年      五      月     十五     日
                              最高法院民事第五庭
                                  審判長法官  吳  啟  賓
                                        法官  洪  根  樹
                                        法官  謝  正  勝
                                        法官  劉  福  來
                                        法官  黃  熙  嫣
      右正本證明與原本無異
                                              書  記  官
中      華      民      國    八十七    年      六      月      一      日
